【裁判字號】    99,台上,5022
【裁判日期】    990812
【裁判案由】    違反槍砲彈藥刀械管制條例
【裁判全文】
最高法院刑事判決            九十九年度台上字第五０二二號
上  訴  人  甲○○
            乙○○
            丁○○
            戊○○
            丙○○
上 列一 人
選任辯護人  陶靜芳律師（法律扶助律師）
上列上訴人等因違反槍砲彈藥刀械管制條例案件，不服台灣高等
法院台南分院中華民國九十九年三月三十一日第二審判決（九十
八年度上訴字第七二一號，起訴案號：台灣台南地方法院檢察署
九十五年度偵字第六二九一、六四四三、六六六八、六八二五、
六六九六、六八九一、六八九八、七０四０、七一九九、九八九
二號），提起上訴，本院判決如下：
    主  文
原判決撤銷，發回台灣高等法院台南分院。
    理  由
本件原判決認定上訴人甲○○、乙○○、丁○○、戊○○、丙○
○有原判決事實欄所載之犯行，因而撤銷第一審關於上訴人等部
分之科刑判決，及第一審關於甲○○被訴於民國九十五年四月五
日擄人勒贖部分無罪之判決，變更檢察官起訴時所引意圖勒贖而
擄人部分之法條後，改判依修正前刑法連續犯、牽連犯及想像競
合犯等規定，從一重論處上訴人等共同未經許可，持有手槍罪刑
（甲○○累犯），固非無見。
惟查：(一)、刑法於九十四年二月二日修正公布，於九十五年七月
一日生效施行時，已刪除第五十五條牽連犯之規定。而在刑法上
開修正生效前，未經許可，持有槍砲，並以之犯他罪，兩罪間之
關係，得否適用修正前刑法牽連犯之規定從一重處斷，端視其開
始持有之原因為斷。如早已非法持有槍砲後，另起意犯罪，兩者
間並無牽連關係，自應以數罪併罰論處；必因意圖犯某特定之罪
而持有槍、彈後，果以之犯該罪，兩罪間始有牽連犯之適用。本
件原判決認上訴人等共同非法持有手槍及制式子彈部分之犯行，
與渠等所犯連續剝奪人之行動自由罪間，有方法、結果之牽連關
係，應依修正前刑法牽連犯之例從一重處斷（見原判決第二十五
頁最末行至第二十六頁第三行）。然依原判決事實欄二所載，上
訴人等與王信評（業經第一審判處罪刑確定）係於九十五年四月
五日二十二時五分許，在甲○○經營之「河邊春夢ＫＴＶ小吃部
」（下稱河邊春夢ＫＴＶ）商議，決定由丙○○駕車搭載丁○○
、王信評、乙○○及戊○○前往被害人蔡樹雨住處索討債務後，
甲○○始於出發前將上開手槍、子彈交予丁○○，而丁○○、乙
○○、戊○○、丙○○及王信評即與甲○○基於共同之犯意聯絡
，共同持有上開手槍、子彈，並持以為後續發生之朝蔡樹雨住處
大門擊發一槍示威，及非法剝奪蔡麗珍（原判決第四頁倒數第三
行誤載為「蔡麗珠」）、蔡承諺、蔡博庭（下稱蔡麗珍等三人）
之行動自由等犯行。原判決認定之上開事實如果無訛，其中丁○
○、乙○○、戊○○、丙○○部分，渠等係因欲犯上述非法剝奪
人之行動自由罪之特定目的，而共同持有上開手槍、子彈，並果
真持以犯該罪，原判決因而就渠等所犯上開二罪間論以牽連犯，
固無不合。然甲○○部分，其係何時、因何原因而持有取得扣案
之手槍、子彈？其持有之始，是單純持有？抑或意圖供向蔡樹雨
索債時非法剝奪人之行動自由所用？原判決均未調查審究，詳細
認定，致此部分事實不明，其所犯非法持有手槍罪與非法剝奪人
之行動自由罪間之關係如何，本院無從為法律上之判斷，自非適
法。(二)、修正前刑法規定之連續犯，係指行為人基於概括之犯意
，連續數行為，觸犯構成要件相同之罪名而言。所謂基於概括犯
意，必須其多次犯罪行為自始均在一個預定犯罪計畫以內，出於
主觀上始終同一犯意之進行，若中途另有新犯意發生，縱所犯為
同一罪名，究非連續其初發的意思，即不能成立連續犯。依原判
決事實欄三所載，上訴人等及王信評於九十五年四月五日二十二
時五分許，係共謀前往蔡樹雨住處索討債務後，而由丁○○、乙
○○、戊○○、丙○○及王信評共同持有林朝福提供之手槍、子
彈及棍棒前往。迨抵達蔡樹雨住處時，蔡樹雨入屋走避，其子女
及女婿蔡文鵬、蔡金珠、蔡漢松則與丁○○等人爆發肢體衝突，
丁○○見狀始將上開手槍上膛後交予乙○○朝該處大門擊發一槍
示威，渠等再乘亂將蔡麗珍等三人強押上車駛離現場等情。如果
無訛，則丁○○、乙○○、戊○○、丙○○及王信評所為剝奪蔡
麗珍等三人行動自由部分之犯行，似非在彼等原先預訂之犯罪計
畫之內，而係臨時起意。又原判決雖以丁○○持槍押蔡麗珍等三
人上車時，曾由丙○○向胡秀菊、蔡漢松告以：「要孩子就到『
河邊春夢』（即河邊春夢ＫＴＶ）」等語，資為丁○○、丙○○
此部分犯行，均係基於與甲○○、王信評、乙○○、戊○○之共
同犯意聯絡所為之論據（見原判決第十八頁第六至十一行，第十
九頁倒數第十三至六行）。然據乙○○於原審所證情節，乙○○
、丁○○、丙○○、戊○○及王信評在押走蔡麗珍等三人後，其
中即有人以電話請示甲○○應如何處理（見原判決第二十頁第五
至十行所載）。而上訴人等及王信評如事前已就持槍強押蔡麗珍
等三人部分之犯行予以謀議，並基於共同之犯意聯絡，推由丁○
○、丙○○、王信評、乙○○、戊○○實行，則丁○○等人得手
後依計將蔡麗珍等三人挾持至「河邊春夢ＫＴＶ」即可，又何須
臨時以電話向甲○○請示如何處理？且上訴人等如係意在以挾持
蔡麗珍等三人為人質，藉以逼迫蔡樹雨還款，則又何以在未取得
任何款項之前，即釋放蔡麗珍等三人？此均與上訴人等於九十五
年四月四日剝奪蔡樹雨之行動自由犯行，及渠等於翌日剝奪蔡麗
珍等三人之行動自由犯行，係出於在一個預定犯罪計畫以內之概
括犯意而為，屬刑法修正前之連續犯而應以一罪論，或係出於各
別犯意而應併合處罰，甚或甲○○應否就剝奪蔡麗珍等三人之行
動自由部分負正犯責任之判斷攸關。原審未詳予究明，遽行判決
，自嫌率斷，難昭折服。以上或為上訴人等上訴意旨所指摘，或
為本院得依職權調查之事項，應認原判決有撤銷發回更審之原因
。
據上論結，應依刑事訴訟法第三百九十七條、第四百零一條，判
決如主文。
中    華    民    國  九十九  年    八    月   十二   日
                      最高法院刑事第五庭
                          審判長法官  陳  正  庸
                                法官  林  秀  夫
                                法官  宋      祺
                                法官  陳  祐  治
                                法官  林  瑞  斌
本件正本證明與原本無異
                                      書  記  官
中    華    民    國  九十九  年    八    月   十七   日
                                                      v

司法院資訊處製作；財團法人民間司法改革基金會備份。
